最高法院刑事判決　　　　　　　　　　　　　　　　八十七年度台非字第二六一號
　　上　訴　人　最高法院檢察署檢察總長
　　被　　　告　甲○○
右上訴人因被告貪污案件，對於台灣高等法院台南分院中華民國八十六年十一月十三
日第二審確定判決（八十六年度上更(一)字第三六四號，起訴案號：台灣台南地方法院
檢察署八十四年度偵字第七○一一號），認為違法，提起非常上訴，本院判決如左：
    主  文
上訴駁回。
    理  由
非常上訴理由稱：「按判決不適用法則或適用不當者，為違背法令，刑事訴訟法第三
百七十八條定有明文。又民國八十五年十月廿三日修正公布之貪污治罪條例第六條第
一項第四款圖利罪，係以對於主管或監督之事務，直接或間接圖私人不法之利益為成
立要件。原判決認定：被告擔任台南縣關廟鄉鄉長期間，於八十二年四月間，辦理該
鄉『廣一之二號』都市計劃人行廣場第二期工程時，明知該工程係由台灣省政府住宅
及都市發展局（下稱住都局），依據八十二年度台灣省執行『都市計劃區公共設施用
地使用及建設計劃』，原同意編列新台幣（下同）五百萬元額度內補助之工程，依規
定在都市計劃區內其他未徵收之計劃道路，非屬住都局補助之計劃範圍，原不得以該
筆住都局補助之款項，用以興建未徵收之計劃道路，距竟基於圖利自己之不法犯意，
於編定該工程計劃時，指示該鄉公所建設課之承辦人員，將週邊為其所有坐落同鄉○
○段四五八、四六二、四六三號等廿三筆土地所包夾，亦為其所有之同段四二二之四
號，地目田，尚未經徵收之八米計劃道路用地，予以列入上開『廣一之二號』都市計
劃人行廣場第二期工程設計內，欲憑藉上開住都局之補助款，在該四二二之四號土地
上闢建道路寬八公尺，長七十一‧八公尺，預計使用工程款七十八萬五千七百五十元
，而圖得上開不法利益，該鄉公所並即於同年八月四日發包施工……實際只支付五十
三萬七千三百七十元之工程款等情。就上開事實以觀，本件關廟鄉○○段四二二之四
號土地係關廟鄉○市○○道路用地，此亦有都市計劃圖影本在卷足憑。該處雖屬私人
所有之土地，卻已變為既成道路，公眾可以隨意通行，且編列路名為民生街，早於六
十六年七月一日即已存在，此觀被告戶籍謄本所載其設籍之地址及日期，即可瞭然。
被告使用工程補助款，在該四二二之四號都市○○道路用地上之既成道路，予以修築
改善，供公眾通行，顯係有利於鄉民大眾，而非僅被告一人而已。據原判決理由所載
：『被告所修築之上開八公尺道路，縱原已屬道路供人通行，且路況地形欠佳，重新
修築後足以改善地方公共利益』等語（見原判決理由二(3)），亦足以證明此項工程確
有助益公眾之通行。被告所為，已難謂係圖『私人』之利益，況該地為都市○○道路
用地，被告以工程補助款修築道路以利公眾通行，亦難認所圖為『不法』之利益，核
與圖利罪以『圖私人不法之利益』之構成要件不符。原判決遽予論罪科刑，自有適用
法則不當之違背法令，案經確定，且不利於被告，爰依刑事訴訟法第四百四十一條、
第四百四十三條提起非常上訴，以資救濟」等語。
本院查原確定判決以系爭土地縱原已屬道路供人通行，且路況地形欠佳，重新修築後
足以改善地方公共利益，惟因所興建之道路均為被告所有坐落關廟鄉○○段四五八、
四六二、四六三號土地所包圍，真正坐享利益者仍係被告其人，且在經費有限情形下
，住都局對工程之補助自有其通盤考量而有先後之分，當非被告所得擅自違法作主，
況被告已經承辦人林慶銘告知該補助款係屬專款專用不得移作他用，竟執意將該八公
尺道路闢建夾在本件「廣一之二號」人行廣場第二期工程內，因而論以依據法令從事
公務之人員，對於主管之事務，直接圖利之罪刑，認事用法自無違誤。再被告提出之
工程位置圖中亦僅假設為「ＢＭ路」並無民生路（見一審卷三十五頁）之記載，上訴
意旨指摘原確定判決適用法則不當，尚屬誤會，上訴難認為有理由，應予駁回。
據上論結，應依刑事訴訟法第四百四十六條，判決如主文。
中      華      民      國    八十七    年      九      月      九      日
                              最高法院刑事第五庭
                                  審判長法官  陳  錫  奎
                                        法官  王  德  雲
                                        法官  洪  清  江
                                        法官  吳  昆  仁
                                        法官  李  伯  道
      右正本證明與原本無異
                                              書  記  官
中      華      民      國    八十七    年      九      月     十五     日
